【裁判字號】    96,訴更,9
【裁判日期】    970222
【裁判案由】    偽造文書等
【裁判全文】
臺灣板橋地方法院刑事判決               96年度訴更字第9號
公  訴  人  臺灣板橋地方法院檢察署檢察官
被      告  丙○○○
            乙○○
上列被告因偽造文書等案件，經檢察官提起公訴（九十四年度偵
續一字第七五號），本院判決如下：
    主  文
丙○○○、乙○○均無罪。
    理  由
一、公訴意旨略以：被告丙○○○與乙○○係夫妻關係，二人每
    月所得僅有乙○○月薪新臺幣（下同）四萬餘元及每年年終
    四個多月之年終獎金，明知以會養會，將致倒會結果，仍基
    於意圖為自己不法所有之概括犯意聯絡，自民國八十三年三
    月間，至八十七年九月五日止，以被告丙○○○名義擔任會
    首，召集三十一個互助會，各該互助會均以被告丙○○○為
    互助會會首，被告乙○○參與互助會收取會款等事宜，若會
    員未親自到場，則由會首代寫標單投標，被告丙○○○、乙○○於各該互助會之會單上至少虛列「林福來」、「林秀雲
    」、「林美莉」、「林玉環」、「羅美惠」、「李秀子」、
    「廖美玲」、「林惠美」、「林玉華」、「龔嘉亨」、「楊
    秀華」、「劉玉生」、「李秋蘭」、「林秀美」、「林英子
    」、「林秀珠」「林秀敏」、「林正南」、「林明珠」、「
    李秋蘭」、「李秀鳳」、「李依璇」、「李秀珠」、「李惠
    美」、「李秀雲」、「李淑琴」、「楊美華」、「楊秀珠」
    、「楊秀麗」、「張淑蓮」、「龔美麗」、「王來城」等人
    為人頭會員，致使甲○○等人陷於錯誤參加前述互助會，被
    告丙○○○並偽造人頭會員之標單競標與得標，被告丙○○○、乙○○再共同以詐得之會款，購買顯逾家庭經濟能力所
    能負擔範疇之十六筆房地產，而足生損害於甲○○等活會會
    員，因認被告丙○○○、乙○○涉犯刑法第三百三十九條第
    一項詐欺取財罪及同法第二百二十條偽造準私文書罪嫌。
二、按犯罪事實應依證據認定之，無證據不得認定犯罪事實；不
    能證明被告犯罪者，應諭知無罪之判決，刑事訴訟法第一百
    五十四條第二項及第三百零一條第一項分別定有明文。次按
    認定不利於被告之事實，須依積極證據，苟積極證據不足為
    不利於被告事實之認定時，即應為有利於被告之認定，更不
    必有何有利之證據；又事實之認定，應憑證據，如未能發現
    相當證據，或證據不足以證明，自不能以推測或擬制之方法
    ，以為裁判基礎。而刑事訴訟法上所謂認定犯罪事實之積極
    證據，係指適合於被告犯罪事實之認定之積極證據而言，雖
    不以直接證據為限，間接證據亦包括在內；然而無論直接或
    間接證據，其為訴訟上之證明，須於通常一般之人均不致有
    所懷疑，而得確信其為真實之程度者，始得據為有罪之認定
    ，倘其證明尚未達到此一程度，而有合理之懷疑存在時，致
    使無從形成有罪之確信，此有最高法院八十二年度臺上字第
    一六三號判決、七十六年度臺上字第四九八六號、三十年度
    上字第八一六號等判例意旨可資參照。又刑法第三百三十九
    條第一項詐欺罪之成立，以意圖為自己或第三人不法之所有
    ，以詐術使人將本人或第三人之物交付為要件，所謂以詐術
    使人交付，必須被詐欺人因其詐術而陷於錯誤，若其所用方
    法，不能認為詐術，亦不致使人陷於錯誤，即不構成該罪（
    最高法院四十六年臺上字第二六０號判例參照）。
三、本件公訴人認被告丙○○○、乙○○涉有上開犯行，無非係
    以被告丙○○○、乙○○於臺灣板橋地方法院檢察署八十七
    年度偵字第二一五七六號案件、本院八十八年度易緝字第二
    ０九號、臺灣高等法院九十年度上易字第二一七三號案件偵
    查、審理中之供述，證人甲○○等證人之證述、互助會會單
    資料、標會動態、電腦資料、會員得標簽收紀錄、建物登記
    謄本、標會單、收受會款之單據、各組互助會得標會員收受
    會款簽收簿、會別明細表、告訴人名冊暨被倒會之會數、金
    額等明細統計表、會首本人標會清單、未參加互助會之人頭
    名冊及其各別被冒標的明細清單等物，為其論據。訊據被告
    丙○○○、乙○○均堅決否認有何詐欺或偽造文書犯行，被
    告丙○○○辯稱：該三十一個互助會是伊個人召集、主持，
    與乙○○無關，乙○○只有偶爾幫伊收會款，且該互助會會
    單上所列會員都真的有參加互助會，伊並未虛列人頭會員，
    也沒有冒標行為，是因為後來有會員告訴其他會員說伊倒會
    ，不用交會錢給伊，伊收不到會錢才會倒會，伊當時的經濟
    狀況是可以運作這些互助會的等語；被告乙○○辯稱：伊本
    來就反對丙○○○成立互助會，伊並沒有幫忙主持該三十一
    個互助會，伊只有幫甲○○收過一次會錢，伊也沒有詐欺或
    冒標的行為，並無任何詐欺取財或偽造文書的犯行等語。經
    查：
（一）被告丙○○○、乙○○雖曾因本件三十一個互助會之詐欺
      取財罪嫌，前經臺灣板橋地方法院檢察署檢察官以八十七
      年度偵字第二一五七六號提起公訴，嗣於九十年五月十日
      經本院以八十八年度易緝字第二０九號判決無罪，再於九
      十一年七月三十一日經臺灣高等法院以九十年度上易字第
      二一七三號判決上訴駁回確定，有上開刑事判決各一件在
      卷可稽，並經本院依職權調閱該案件全卷審核無誤。惟查
      ，該刑事判決所認定者係告訴人曾淑女、曾綢、王裕豐、
      王文正、曾淑霞、黃曾木香部分，且未及於被告丙○○○
      、乙○○涉及運用人頭、冒標等犯罪事實，是本件起訴之
      犯罪事實尚非上開確定判決效力所及，本院仍得就檢察官
      本件起訴事實為實體判決，核先敘明。
（二）證人甲○○於本院審理時具結證稱：「（問：你有去參加
      投標的二、三次現場何人主持投標？）有一次他先生也在
      ，其他的時候都是丙○○○。他先生在的那次就在旁邊作
      他的事情，沒有主持投標。」、「（問：你的會錢都是人
      家來跟你收？）都是人家來我家裡收的」、「（問：乙○○跟你收過幾次會錢？）只有一次或二次。」等語（見本
      院九十六年十月三十日審理筆錄），核與被告乙○○前開
      所辯大致相符，是被告乙○○代被告丙○○○向證人甲○○收取會款之次數僅一、二次，被告乙○○與丙○○○為
      夫妻關係，因被告丙○○○成立之互助會眾多，夫妻基於
      日常生活偶爾代理收取會款，亦合於情理，尚不得以被告
      乙○○曾有代替被告丙○○○向其他會員收取會款之情形
      ，即認定被告乙○○有參與該等互助會之運作。況且，被
      告丙○○○自偵查至本院審理時，始終供稱本件互助會係
      其一人主持、運作，與被告乙○○無關，自難僅因被告乙○○與被告丙○○○係夫妻關係，即遽以認定被告乙○○
      對被告丙○○○所主持、召集之互助會均知之甚詳。
（三）其次，檢察官雖以被告丙○○○自承「林福來」、「林秀
      雲」、「林美莉」、「林玉環」、「羅美惠」、「李秀子
      」、「廖美玲」、「林惠美」、「龔嘉亨」、「楊秀華」
      、「劉玉生」、「李秋蘭」、「林秀美」、「林英子」、
      「林秀珠」「林秀敏」、「林正南」、「林明珠」、「李
      秋蘭」、「李秀鳳」、「李依璇」、「李秀珠」、「李惠
      美」、「李秀雲」、「李淑琴」、「楊美華」、「楊秀珠
      」、「楊秀麗」、「張淑蓮」、「龔美麗」、「王來城」
      等人均係由「林玉華」提供姓名參加互助會，被告丙○○○從未見過「林福來」等人，且被告丙○○○、乙○○均
      不知「林玉華」之聯絡地址電話，加以認定「林玉華」及
      「林福來」等上開人士均為虛列之人頭。惟觀之本件三十
      一個互助會之會單，其上均僅有會員名稱之記載，並無會
      員之聯絡電話、地址或其他年籍資料之記載，且一般民間
      互助會之會單上亦是做相同之記載，被告丙○○○之作法
      並無特殊異常之處。再者，一般互助會入會之情形，並不
      必然以每一個會員都必須與會首熟識，會員因信賴會首而
      引介其他親朋好友參加互助會之情形時有所聞，由該會員
      出面代其親朋好友與會首處理交付會款、投標等事宜，亦
      非與常情相違。自不得僅因被告丙○○○從未見過「林福
      來」等上開會員，即認定「林福來」等上開會員為人頭會
      員。又同一互助會之間會員因各自基於對會首之信賴或其
      他熟識會員之信任關係加入互助會，會員之間不見得認識
      彼此，亦有會員從未前往投標地點參與投標，自亦不得因
      證人劉黎雪等其餘會員並不認識「林玉華」或「林福來」
      等上開會員，即認定該等人士未參加該互助會。
（四）再查，被告丙○○○於偵查中陳稱：伊三十幾年前在三重
      認識林玉華，林玉華只說住三重，林玉華介紹的會員都由
      林玉華去收錢再交付給伊，林玉華的先生在大陸經營鐵工
      廠，林玉華後來跑掉了，伊也找不到她等語，然被告丙○○○早於七十幾年即開始成立互助會擔任會首，至案發為
      止，從事互助會之運作長達十餘年，且在本案之前之互助
      會均順利進行，被告丙○○○因信任林玉華之前互助會均
      有如期繳交會款，繼續讓林玉華本人或其親朋好友加入互
      助會，亦屬人情之常。而依照民間社會之交往習慣，多年
      交往之友人或鄰居並不必然會知悉其真實姓名或年籍資料
      ，有時係長年以綽號或偏名相稱，並不能以被告丙○○○
      無法舉出林玉華之聯絡方式，進而推論林玉華就是人頭會
      員，倘若今日林玉華利用被告丙○○○對其之信任，以本
      人、親朋好友名義參加多個互助會，並一夕之間惡意倒會
      逃匿無蹤，被告丙○○○無法尋得林玉華之下落，自有可
      能。
（五）既然不能僅因被告丙○○○無法舉出林玉華之年籍資料或
      聯絡方式，以及被告丙○○○、乙○○均未見過「林福來
      」等上開會員等情，即遽以認定「林玉華」及「林福來」
      等上開會員確為人頭會員，自亦無從加以推論被告丙○○○或乙○○有冒用「林玉華」或「林福來」等上開會員名
      義填寫標單投標之情事。
四、綜上所述，被告丙○○○、乙○○前開辯詞應非全然無據，
    檢察官所舉之證據尚不足以讓本院得到確信被告二人有罪之
    心證，此外復查無其他積極證據足資證明被告丙○○○、乙○○確有上開詐欺、偽造文書犯行，不能證明被告丙○○○
    、乙○○犯罪，自應諭知被告二人無罪之判決。
據上論斷，應依刑事訴訟法第三百零一條第一項，判決如主文。
本案經檢察官連思藩到庭執行職務。
中    華    民    國    97    年    2     月    22    日
                  刑事第十八庭  審判長法  官  連育群
                                      法  官  吳幸娥
                                      法  官  王綽光
上列正本證明與原本無異。
如不服本判決，應於送達後十日內敘明上訴理由，向本院提出上
訴狀
                                      書記官  田世杰
中    華    民    國    97    年    2     月    22    日


司法院資訊處製作；財團法人民間司法改革基金會備份。
